【裁判字號】    95,台上,2517
【裁判日期】    951115
【裁判案由】    離婚等
【裁判全文】
最高法院民事判決            九十五年度台上字第二五一七號
上  訴  人  甲○○
訴訟代理人  陳清華律師
被 上訴 人  乙○○
訴訟代理人  秀蕊律師
上列當事人間請求離婚等事件，上訴人對於中華民國九十四年十
二月二十七日台灣高等法院第二審判決（九十四年度家上字第五
０號），提起上訴，本院判決如下：
    主  文
原判決關於（一）、駁回上訴人其餘上訴，（二）、命上訴人再
按月為給付，（三）、定上訴人與子女會面交往之方式，及各該
訴訟費用部分之裁判均廢棄，發回台灣高等法院。
    理  由
本件上訴人主張：兩造於民國七十七年十二月十二日結婚，育有
未成年子女江妍及江峮。被上訴人自八十九年七月間起即與訴外
人袁國雄通姦。九十年三月間被上訴人自加拿大返台後，拒絕與
伊對話及敦倫，並以惡言攻訐伊，致伊受有不堪同居之虐待。其
又於九十二年四月十日擅自帶子女離家，違背同居義務，惡意遺
棄伊。另其於旅居加拿大期間已與袁國雄交往，返國後持續與袁
國雄密切聯絡，關係曖昧，毫不顧及夫妻情分，顯決心背叛婚姻
，兩造間確有難以維持婚姻之重大事由等情。依民法第一千零五
十二條第一項第二、三、五款，及同條第二項等規定，求為准兩
造離婚，及對於江妍、江峮權利義務之行使或負擔由伊任之之判
決。
被上訴人則以：伊未與袁國雄通姦，且從未拒絕與上訴人對話或
同房。上訴人誣指伊與袁國雄有染，聘請徵信社於家中裝置竊聽
設備，又自九十二年四月起不再供給家用，伊始搬離原住所，伊
無虐待或惡意遺棄上訴人情事。兩造間縱有難以維持婚姻之重大
事由，其事由亦應歸責上訴人等語，資為抗辯。並於第一審提起
反訴，主張：上訴人誣指伊與袁國雄有染，又以言詞侮辱伊，造
成伊精神上莫大痛苦，受有不堪同居之虐待等情。依民法第一千
零五十二條第一項第三款規定，求為准兩造離婚，及對於江妍、
江峮權利義務之行使或負擔由伊任之，上訴人並應自本件判決確
定之日起各至江妍、江峮成年之日即依序為九十八年十二月二十
日、一百零五年十一月二十五日止，按月給付江妍、江峮扶養費
各新台幣（下同）一萬七千一百六十一元，暨給付伊非財產上損
害三十萬元之判決（未繫屬本院者，不予贅述）。
原審以：上訴人就其主張之事實，固據提出被上訴人之日記、書
信、賀卡等件為證。上開日記且記載：八十九年七月十三日「初
次真實接觸，歡喜、快樂、嬌羞、複雜思緒湧心」；八十九年七
月二十二日「你願陪我一星期，上天賜於我，興奮不可喻」；八
十九年十二月十三日「我開始覺得離你要走的時間已經逼近了，
好捨不得，夜裡在你懷裡落淚，你發現了，要我別哭」；八十九
年十二月十四日「晚上我心情跌到谷底，想到你要走，想到那個
人要來，五味雜成，哭哭泣泣」等語。惟查日記之性質，乃自始
設定不對他人公開之個人隱私，為隨想之記錄，且寫日記之人有
時為了抒發心情，常有誇大渲染之情形，其所載內容是否實際發
生，非無疑問。又上開書信記載：「你的生日，雖然我無法來的
及趕回去參與，還是願能為你，與你，分享喜悅的心，我刻意選
擇銀鍊，並不為你是否會配帶而在意，而是因，我能寫下我的心
，love forever, 2000,6,28,jeys. 你的過去我來不及參與，你
的未來我願年年能伴隨你，也願你能珍藏這份我永遠愛你的心」
；賀卡記載：「親愛的：每當我心中的愛─多到無處可放的時候
，給你，心柔念淨的時侯，念你，寂寞孤獨的時侯，想你，我無
端起伏的心情激起水花四濺的時候，靠著你，我活得好累好辛苦
的時候，我便垂著眼淚，說『我感謝我能愛你如此深沈』」各等
語。其中賀卡部分，被上訴人抗辯係擬寄送予上訴人。觀諸該賀
卡並未載明受信者之姓名或其他足以辨識之對象，自難謂該賀卡
之內容係被上訴人針對袁國雄所書寫；又上開書信除記載上述文
字外，於空白處尚有「8000元」、「台9號」等類似塗鴉之記號
，亦不似寄交他人之正式書信。足見被上訴人抗辯該書信為其情
感之抒發等語，即非無可能。上開日記、書信、賀卡等件，尚無
從證明被上訴人與袁國雄間通姦之事實，上訴人依民法第一千零
五十二條第一項第二款規定，訴請與被上訴人離婚，自屬無據。
又被上訴人自加拿大返國後並未阻止子女與上訴人相處，或為惡
言攻訐，且被上訴人係因遭上訴人懷疑有外遇始與其子女同睡，
難認被上訴人有主動拒絕敦倫或對話之情事。上訴人不能證明被
上訴人拒絕與其對談、敦倫而受有不堪同居之虐待之事實，其據
此訴請離婚，亦屬無據。再上訴人冷漠對待被上訴人及子女，不
與被上訴人對話，每天均至晚上十時以後或深夜二、三時始返家
，甚至不回家，且上訴人自九十二年四月間被上訴人離家前已不
再給與家用，被上訴人抗辯其精神痛苦異常，而有不履行同居義
務之正當理由，自屬可採。上訴人以被上訴人惡意遺棄為由訴請
離婚，尚屬無據。又兩造自九十年三月間起，迄今未再同房、對
話，上訴人於九十二年一月間委託徵信社人員搜證及拒絕提供家
用，被上訴人則於九十二年四月間攜子離家，期間兩造間有相姦
行為之民、刑事訴訟，兩造間之婚姻已無從保持共同家庭生活之
圓滿、安全及幸福，且無復合之可能，而生婚姻之破綻，即有難
以維持婚姻之重大事由存在。惟查被上訴人自書日記、書信之內
容，及其密集以電話與袁國雄聯絡，導致上訴人疑其與袁國雄發
生姦情，被上訴人對兩造婚姻之破裂雖非全然無責。然被上訴人
是否有通姦之事實，上訴人未經查證確實，即對被上訴人之電話
進行錄音，並據以提起民、刑事訴訟，在家則對被上訴人冷漠相
對，並拒絕提供家用，終致被上訴人攜子離家，衡量兩造對婚姻
破裂之有責程度，自以上訴人之責任較重，其自不得依民法第一
千零五十二條第二項規定訴請離婚。故上訴人依民法第一千零五
十二條第一項第二、三、五款，及同條第二項等規定，請求准許
其與被上訴人離婚，及對於江妍、江峮權利義務之行使或負擔由
伊任之，為無理由，不應准許。再通姦係有損名節之事，上訴人
誣指被上訴人與袁國雄通姦，並提出刑事告訴及民事損害賠償訴
訟，惟其無法證明被上訴人與袁國雄通姦之事實，自係對被上訴
人施加精神上虐待已達不堪同居之程度，被上訴人依民法第一千
零五十二條第一項第三款規定反訴請求離婚，為有理由，應予准
許。又兩造之未成年子女由母親即被上訴人監護，實較父親即上
訴人為妥適，亦較符合二名未成年子女之最佳利益，被上訴人請
求酌定對於江妍、江峮權利義務之行使及負擔由伊任之，為有理
由，亦應准許。又為兼顧上訴人與其子女之親情等情，爰酌定上
訴人與未成年子女會面交往之期間及方式與通訊如原判決附表三
所示。又兩造所生未成年子女江妍、江峮之扶養費用，應由上訴
人負擔四分之三，其應自本件判決確定之日起各至江妍、江峮成
年之日止，按月給付江妍、江峮扶養費各一萬七千一百六十一元
。又被上訴人依民法第一千零五十二條第一項第三款規定請求離
婚既經准許，其所遭受之精神上痛苦，自得請求非財產上之損害
賠償，惟因被上訴人就本件離婚事由之發生，應負四分之一責任
，其請求非財產上損害賠償應以三十萬元為適當。爰將第一審所
為判決一部予以廢棄，改判命上訴人再為給付如原判決主文第三
項所示；一部予以維持，駁回上訴人其餘上訴。
查被上訴人係於八十八年八月間旅居加拿大後於網路上結識袁國
雄並密切聯絡，而被上訴人之日記記載：「八十九年七月十三日
，初次真實接觸，歡喜、快樂、嬌羞、複雜思緒湧心」；「八十
九年七月二十二日，你願陪我一星期，上天賜於我，興奮不可喻
」；「八十九年十二月一日，一直以來你陪著我，用盡心力照顧
我，安慰我，關心我，體貼我，愛我，我感受的到，真的，所以
才無法自拔的想著你，念你，愛你」；「八十九年十二月十三日
，我開始覺得離你要走的時間已經逼近了，好捨不得，夜裡在你
懷裡落淚，你發現了，要我別哭」；「八十九年十二月十四日，
晚上我心情跌到谷底，想到你要走想到那個人要來，五味雜陳，
哭哭泣泣」各等語（見第一審卷第一宗35、36、52、55、111 頁
），其復不否認與袁國雄為男女朋友關係（見台灣台北地方法院
檢察署檢察官九十年度偵字第九二八０號不起訴處分書，第一審
卷第一宗68頁），上訴人且係因被上訴人自書日記、書信之內容
，及其密集以電話與袁國雄聯絡，導致上訴人疑其與袁國雄發生
姦情，始委託徵信社搜證並提出相關民、刑事訴訟，似此情形，
能否謂上訴人就難以維持婚姻之重大事由應負較被上訴人為重之
責任而不得請求離婚，即不無研求之餘地。原審就此未詳加調查
審認，遽認兩造間之婚姻難以維持，上訴人應負較重之責任，爰
將上訴人之本訴駁回，尚嫌速斷。次查上訴人係因被上訴人上開
行為，始委託徵信社搜證並提出相關民、刑事訴訟，果爾，能否
謂上訴人所為構成對被上訴人不堪同居之虐待，亦滋疑問。原審
以上訴人對被上訴人為不堪同居之虐待，就被上訴人之反訴為其
部分勝訴之判決，亦有未合。上訴論旨，指摘於其不利部分之原
判決違背法令，求予廢棄，非無理由。
據上論結，本件上訴為有理由。依民事訴訟法第四百七十七條第
一項、第四百七十八條第二項，判決如主文。
中    華    民    國  九十五  年   十一   月   十五   日
                      最高法院民事第一庭
                          審判長法官  林  奇  福
                                法官  陳  國  禎
                                法官  陳  重  瑜
                                法官  劉  福  聲
                                法官  黃  義  豐
      本件正本證明與原本無異
                                      書  記  官
中    華    民    國  九十五  年   十一   月  二十九  日
                                                   m

司法院資訊處製作；財團法人民間司法改革基金會備份。
